【裁判字號】    92,上,31
【裁判日期】    920416
【裁判案由】    損害賠償等
【裁判全文】
臺灣高等法院臺中分院民事判決  九十二年度上字第三一號
      上  訴  人  甲○○
      被  上訴人  乙○○
右當事人間損害賠償等事件，上訴人對於中華民國九十一年十一月二十一日臺灣南投
地方法院九十一年訴字第一四二號第一審判決提起上訴，本院判決如左：
      主      文
上訴駁回。
第二審訴訟費用由上訴人負擔。
      事實及理由
一、上訴人起訴主張：兩造於八十六年一月二十九日書立土地交換協議書，約定由伊
    將所有坐落南投縣埔里鎮○○段第三○三、三○三─二、三○三─三及三○三─
    四地號等四筆土地所有權應有部分三○○○分之一九○暨坐落該土地上建號六三
    六、六三七、六三八及六三九等四間公寓房屋所有權全部，估價總值新台幣（以
    下同）七百三十三萬元，與被上訴人所有坐落南投縣埔里鎮○○○段第六九七─
    三三、六九七─四七地號二筆土地所有權全部及系爭同地段第六九七─四六地號
    第三人所有未辦繼承登記土地（以下稱系爭土地）使用權全部，估價總值一千五
    百萬元，互為移轉所有權及使用權，並由伊將差額七百六十七萬元於前述土地所
    有權移轉登記完成時，給予被上訴人以為補足。因上開和平段第三○三、三○三
    ─二、三○三─三及三○三─四地號土地前向台灣省合作金庫所為之抵押貸款已
    自八十五年六月間即未繳息，並於同年十一月間接獲合作金庫聲請鈞院核發之支
    付命令，及被上訴人所有坐落南投縣埔里鎮○○○段第六九七─三三地號土地向
    埔里鎮農會所為之抵押貸款五百萬元，自八十五年五月間起即逾期未繳利息，雙
    方慮及為該銀行查封後即無法辦理所有權移轉登記，乃急於先行辦理互易土地所
    有權之移轉登記，且因被上訴人一時提不出其與謝水源間之買賣契約而不知地號
    ，故未將前述第三人所共有而已為被上訴人所購得之未辦繼承登記之系爭土地使
    用權併予列載於前述土地交換協議書，嗣於同年十一月四日補訂土地讓渡契約書
    ，被上訴人將系爭土地全部無條件讓渡上訴人使用。被上訴人明知其僅向謝水源
    購買系爭土地應有部分七分之一，竟隱瞞該事實而將該筆土地之全部使用權與伊
    交換，牟取不當利益。系爭土地嗣經原共有人於八十九年九月十九日辦妥繼承登
    記，部分共有土地並分別於九十年二月及八月間，經買賣移轉登記為謝麗瑩、謝
    雲程、謝宗穎、謝幼軒及許林鷹桐等五人共有，詎伊頃接獲上開共有人經由原出
    賣人謝水源，輾轉委託與上訴人毗鄰耕作之吳宗鵬，向伊表示系爭土地已辦妥登
    記，並催請返還，伊被迫放棄對該土地之使用，致受有損害（於本院審理中改稱
    使用迄今，現種植水蜜桃）。因系爭土地現共有人業對伊為催請返還土地之通知
    ，故伊喪失對該土地之使用權受有損害，伊對系爭土地使用權已因可歸責於被上
    訴人之事由陷於給付不能，為此依民法第三百九十八條、第三百五十三條及二百
    二十六條第一項之規定，求為判命被上訴人依兩造互易之價值一千五百萬元，按
    總面積為八八五四平方公尺計算系爭土地總額四百零二萬四千九百四十四元及其
    法定遲延利息之判決。原審判決駁回上訴人於原審之訴，上訴人提起上訴，聲明
    求為判決：(一)原判決廢棄；(二)被上訴人應給付上訴人新台幣四百零二萬四千九百
    四十四元，及自起訴狀繕本送達翌日即九十一年三月二十三日起至清償日止，按
    年息百分之五計算之利息。(三)願供擔保請准宣告假執行。
二、被上訴人則以：兩造於八十六年一月二十九日書立土地交換協議書，該協議書約
    明：茲甲方（即被上訴人）所有坐落埔里鎮○○○段六九七─三三、六九七─四
    七地號土地貳筆，乙方（即上訴人）所有坐落於埔里鎮○○段三○三、三○三─
    二、三○三─三、三○三─四地號土地持份三○○○分之一九○，建號六三六、
    六三七、六三八、六三九，經雙方協議後交換土地並估價甲方土地價值一千五百
    萬元，乙方土地價值為七百三十三萬元。契約文義明白，由被上訴人以所有土地
    二筆，交換上訴人所有土地四筆及房屋四戶，殊無上訴人所稱以上述二筆土地及
    系爭土地使用權全部為交換標的，是上訴人顯然陳述不實。上訴人另舉八十六年
    十一月四日兩造另訂之土地讓渡契約書稱，因系爭土地被上訴人一時提不出買賣
    契約而不知地號故未將系爭土地使用權併予列載於協議書內，嗣於八十六年十一
    月四日補訂土地讓渡契約書，將該土地全部無條件讓渡上訴人使用云云，被上訴
    人否認之，蓋上述土地交換協議書不含系爭土地已見前述，何況協議書係上述八
    十六年一月二十九日簽訂，本件土地讓渡契約書係八十六年十一月四日訂立，二
    者相差達十一月之久，足見彼此不相干。又被上訴人不曾向謝水源購買系爭土地
    ，亦未向上訴人陳稱有向謝水源購地，反以系爭土地係無權取得，因鄰近土地已
    交換，上訴人因被上訴人已無使用必要，要求被上訴人無條件給予上訴人使用，
    被上訴人同意無條件即無任何條件讓與上訴人使用，此觀上述契約文書文義甚明
    ，是上訴人所謂一併供作交換標的云云並非事實。退步言之，依上訴人主張被上
    訴人給予的，亦僅係系爭土地使用權，上訴人以之按所有權之全部，核計損害賠
    償金亦非適法等語，資為抗辯。對於上訴人之上訴，答辯聲明求為判決：上訴駁
    回；如受不利判決，願供擔保請准免為假執行。
三、上訴人主張：兩造於八十六年一月二十九日書立土地交換協議書，並於八十六年
    十一月四日簽訂土地讓渡契約書之事實，業據提出土地交換協議書、土地讓渡契
    約書（見原審卷九、十頁）為證，為被上訴人所不爭執，堪信上訴人之此部分主
    張為真實。
四、上訴人另主張坐落系爭土地包含於前揭兩造於八十六年一月二十九日所簽訂之土
    地交換協議書內，因當時不知地號，故於八十六年十一月四日補訂土地讓渡契約
    書之事實，則為被上訴人所否認，辯稱：八十六年一月二十九日兩造所書立土地
    交換協議書並不包括埔里鎮○○○段第六九七─四六地號之土地，前揭土地被上
    訴人並無所有權，但當時已無權占有中，在上訴人之要求下，嗣後於八十六年十
    一月四日才無條件讓渡使用權予上訴人使用等語。是本件應審究者為，系爭埔里
    鎮○○○段第六九七─四六地號之土地是否為八十六年一月二十九日土地交換協
    議書兩造互易之標的物？經查：
    (一)按解釋契約，須探求當事人之真意，固不能拘泥於契約之文字，但契約之文字
      業已表達當事人之真意，無須別事探求者，即不得反捨契約文字而更為曲解（
      最高法院九一年度台上字第一四四號、八九年度台上字第七九號判決要旨參照
      ）。上訴人主張兩造於八十六年一月二十九日書立之土地交換協議書包括系爭
      土地，固提出上開兩造所不爭執八十六年一月二十九日書立土地交換協議書為
      證，查該協議書約明：「茲甲方（即被上訴人）所有坐落埔里鎮○○○段六九
      七─三三、六九七─四七地號土地貳筆，乙方（即上訴人）所有坐落於埔里鎮
      ○○段三○三、三○三─二、三○三─三、三○三─四地號土地持份三○○○
      分之一九○，建號六三六、六三七、六三八、六三九，經雙方協議後交換土地
      ，並估價甲方土地價值一千五百萬元，乙方土地價值為七百三十三萬元。‧‧
      ‧」其契約文義明白載明，由被上訴人以「所有坐落埔里鎮○○○段六九七─
      三三、六九七─四七地號土地貳筆」，交換上訴人所有土地四筆及房屋四戶，
      殊無上訴人所稱以上述二筆土地及系爭土地全部為交換標的，是上訴人主張已
      難為採。
    (二)上訴人另舉八十六年十一月四日兩造另訂之土地讓渡契約書稱，因系爭土地被
      上訴人一時提不出買賣契約而不知地號，故未將系爭土地使用權併予列載於協
      議書內，嗣於八十六年十一月四日補訂土地讓渡契約書，將該土地全部無條件
      讓渡上訴人使用云云，復為被上訴人所否認，上述土地交換協議書不含系爭土
      地，已見前述，兩造苟有意將不知地號之系爭土地一併納入交換，兩造既因曾
      合建房屋，則當可閱覽地籍謄本以明瞭或以其他方式特定，而在契約中明白表
      示，且又何必事隔約九月之久後（八十六年一月二十九日至八十六年十一月四
      日）再書立土地讓渡契約書？何況該土地讓渡契約書更記載「茲甲方（按指被
      上訴人）所讓渡坐落於埔里鎮○○○段第六九七─四六地號土地壹筆面積約為
      ○．二五○○公頃，『甲方無條件讓乙方（按指上訴人）使用』，因恐口無憑
      ，特立此約為憑。」，依上訴人之主張系爭土地既已納入交換，被上訴人又為
      何再需無條件讓上訴人使用？益證系爭土地並未納入兩造上開土地交換協議書
      內，至為明顯。
    (三)上訴人在本院言詞辯論時稱：「（審判長問六九七之四六地號土地，在你們訂
      立契約時是何人於何時交付你們使用？）是在第一次契約簽約時就交給我們使
      用了。‧‧‧（審判長問此筆土地你知道是何人的嗎﹖你既然知道是死人的名
      字，是別人的何以還會與他們交換土地？）是被上訴人告訴我是登記為死人的
      名字，何人的名字我也不知道，他只告訴我是登記死人的名字而已。（審判長
      問你知道謝水源此筆土地被上訴人在使用是否合法的？）是合法的，因為當初
      是被上訴人向他買的，對方使用是合法的，因為是他買的。‧‧‧（審判長問
      何以要換六九七之四六四六這筆土地？）這筆土地因為全部都連著，他帶我去
      看時圍牆圍著也包含在裏面。‧‧‧（審判長問你知道此筆土地是死人名義何
      以還要他交付使用權？）因為這塊土地沒有辦法理由繼承登記，若將來被沒收
      充公後我有優先權向政府買。（審判長問讓渡使用權有無時間限制？）都沒有
      限時間。」等語，是上訴人既知系爭土地登記名義人為已經死亡，被上訴人向
      謝水源所購買，被上訴人僅有使用權而已，並無所有權，上訴人之所以會取得
      其使用權，乃因以為系爭土地無法辦理繼承登記，若將來被沒收充公後有優先
      權購買，可見上訴人亦明知，就系爭土地其所能取得者，僅為使用而已。
    (四)又證人即書寫上開協議書之宇雯君於原審法院審理時證稱：兩造來寫時（指前
      揭土地交換協議書），資料未齊全，（其中一筆土地沒有權狀），我建議他倆
      等資料齊全之後再寫，但是他們怕土地被查封，沒有聽還是要我寫，所以只寫
      有權狀之土地，但是莊先生（即上訴人）有告訴我，不管有權狀或無權狀總共
      是一千五百萬元，當時被告（指被上訴人，以下同）在場並沒有表示意見‧‧
      ‧他們討論內容我都知道‧‧‧，土地讓渡契約書是被告先擬好搞，讓我抄寫
      的，所以我不知道為什麼要寫甲方無條件讓乙方使用‧‧‧」等語外，證人謝
      水源、吳宗鵬之證詞均無法證明兩造所訂互易契約包含系爭土地在內。而倘若
      兩造間之互易契約包含系爭土地，則縱使兩造不知該土地之地號，但證人宇雯
      君既係土地代書從業人員，具有專業知識，豈有不將該所謂不明地號土地以適
      當之標示方法具體表明於契約書中之理？尤其兩造於八十六年十一月四日所簽
      訂之土地讓渡契約書亦係出自該土地代書從業人員之手，則此土地讓渡契約書
      中所用之文字既明白表示「無條件讓甲方使用」，此與先前所訂土地交換協議
      書之文字係「交換土地」顯然有別；且如係先前土地交換協議書漏未記載而於
      土地讓渡契約書補記，亦自應將此補記之意旨記載於土地讓渡契約書上，是證
      人宇雯君既稱：兩造討論之內容伊都清楚（亦即兩造土地交換協議書之內容）
      云云，則其為何於八十六年十一月四日所簽訂之土地讓渡契約書，竟不知道「
      為什麼要寫甲方無條件讓乙方使用」，其證詞已難置信。上訴人再聲請訊問證
      人宇雯君以明訂立土地交換協議書時有無包括系爭土地在內，然此部分已明甚
      ，核無必要。
     (五)上訴人於本院言詞辯論時承認，被上訴人於八十六年一月二十九日訂約時即
       交付系爭土地讓上訴人使用迄今，其在系爭土地上種植水蜜桃，則被上訴人
       自無違約之情事。而上訴人復自陳其使用時間並無限制，是嗣後縱系爭土地
       共有人向上訴人主張權利，亦屬該權利人之問題，不能因此認被上訴人應負
       債務不履行之責任。
五、從而，上訴人主張系爭土地使用權已因可歸責於被上訴人之事由陷於給付不能，
    依民法第三百九十八條、第三百五十三條及二百二十六條第一項之規定，訴請被
    上訴人給付四百零二萬四千九百四十四元及其法定遲延利息，均無理由，不能准
    許，原審所為上訴人敗訴之判決，核無不合，上訴論旨指摘原判決不當，聲明求
    為廢棄改判，非有理由，其假執行之聲請失所附麗，應併予駁回。
六、兩造其餘攻擊、防禦方法，均核與本判決之結果不生影響，爰不一一贅述。
據上論結：本件上訴為無理由，依民事訴訟法第四百四十九條第一項、第七十八條判
決如主文。
中      華      民      國    九十二    年      四      月     十六     日
~B1民事第一庭審判長法  官  林陳松
~B2                法  官  李寶堂
~B3                法  官  鄭金龍
右為正本係照原本作成。
如對本判決上訴，須於收受判決送達後二十日內向本院提出上訴書狀，其未表明上訴
理由者，應於提出上訴後二十日內向本院提出上訴理由書（須按他造人數附具繕本）
，並繳納送達用雙掛號郵票拾份（每份拾肆元）。
上訴時應提出委任律師或具有律師資格之人之委任狀；委任有律師資格者，另應附具
律師及格證書及釋明委任人與受任人有民事訴訟法第四百六十六條之一第一項但書或
第二項（詳附註）所定關係之釋明文書影本。
~B                書記官  林桂鳳
中      華      民      國    九十二    年      四      月     十七     日
附註：
民事訴訟法第四百六十六條之一（第一項、第二項）
對於第二審判決上訴，上訴人應委任律師為訴訟代理人。但上訴人或其法定代理人具
有律師資格者，不在此限。
上訴人之配偶、三親等內之血親、二親等內之姻親，或上訴人為法人、中央或地方機
關時，其所屬專任人員具有律師資格並經法院認為適當者，亦得為第三審訴訟代理人
。
                                                                        Ｂ


司法院資訊處製作；財團法人民間司法改革基金會備份。
